最高法院刑事判決　　　　　　　　　　　　　　　八十七年度台上字第一五九一號
　　上　訴　人　甲○○
右上訴人因傷害等罪案件，不服台灣高等法院台中分院中華民國八十六年十一月二十
一日第二審判決（八十六年度上易字第二六七一號，起訴案號：台灣台中地方法院檢
察署八十六年度偵字第五二二四、六四六一號），提起上訴，本院判決如左：
    主  文
上訴駁回。
    理  由
一傷害直系血親尊親屬部分：
按刑事訴訟法第三百七十七條規定，上訴於第三審法院，非以判決違背法令為理由，
不得為之。是提起第三審上訴，應以原判決違背法令為理由，係屬法定要件。如果上
訴理由狀並未依據卷內訴訟資料，具體指摘原判決不適用何種法則或如何適用不當，
或所指摘原判決違法情事，顯與法律規定得為第三審上訴理由之違法情形，不相適合
時，均應認其上訴為違背法律上之程式，予以駁回。本件上訴意旨略稱：(一)民國八十
五年十二月二十三日下午五時餘，上訴人在家遭父、母親持木棍毆打後，便起身搶下
父親手上之木棍，此時，洪明宗突然出現，用照相機猛照，其覺得有詐，乃往外跑出
，父母及洪明宗等三人，遂各持木棍、椅子自後追打上訴人，原審僅以主觀意識加以
揣測，而未客觀的詳查本件背景因素，對上訴人所聲請檢驗洪明宗所拍照之全捲底片
，及至現場勘驗，均未調查，其調查顯未詳盡。且原判決在缺乏積極證據下，遽入上
訴人於罪，實有違刑事訴訟法第一百五十四條之規定。(二)上訴人持催淚瓦斯器噴灑上
訴人之父、母及洪明宗等人，乃係出於正當防衛及緊急避難，依法應為不罰，且所謂
催淚瓦斯器內所容納之物，事實上係辣椒粉，根本不可能造成傷害，又同被噴灑催淚
瓦斯之其他人並未有結膜炎，何以僅僅洪明宗有結膜炎，可見洪明宗之結膜炎與催淚
瓦斯無關，上訴人之父母及洪明宗之醫院診斷書，不能作為不利上訴人之證據，原審
採為證據，亦有違證據法則。(三)上訴人曾為上訴人之父及弟洪明宗清償債務，並購買
房屋供養父、母，原審竟採信上訴人父、母及洪明宗否認之詞，誠難令人信服等語。
惟查本件原判決認定上訴人基於傷害之概括犯意，於八十五年十二月二十三日下午五
時三十分許，在台中縣梧棲鎮○○里○○路一四○號住處，遭其父洪碧年、母洪陳聘
、弟洪明宗聯手毆打後，上訴人乃予以反擊，致其父洪碧年受有右臉皮下瘀血三×三
平方公分、左皮下瘀血三×三平方公分、右手皮下瘀血五×五平方公分、左手皮下
瘀血十×五平方公分之傷害；又於同年月二十四日上午七時三十分許，在同上住處，
持其所有經內政部警政署核准之瓦斯防身器噴灑洪碧年、洪陳聘、及其弟洪明宗、洪
明郎、洪明記等人，致洪明宗受有結膜炎之傷害；又於八十六年四月二十日下午八時
二十分許，在同上住處，持其所有之電擊棒毆打其父母洪碧年、洪陳聘，致洪碧年受
有右眼眶挫傷瘀腫、鼻樑挫裂傷、右肩、右上臂、右下肢外側多處挫傷、右胸挫傷，
其母洪陳聘亦受有右上臂皮下瘀血六×五平方公分、右下腿皮下瘀血八×五平方公分
之傷害等情，因而撤銷第一審關於上訴人部分不當之科刑判決，改判仍論處上訴人連
續傷害直系血親尊親屬罪刑，已明其所憑之證據及認定之理由，從形式上觀察，並
無違背法令之情形存在。而原判決亦已說明上訴人雖請求檢驗洪明宗所拍照之全捲底
片，然因打人動作均出其不意，攻其不備，頃刻間已完成，拍照極其不易，故洪明宗
迄未能提出上訴人傷害父母之照片，且洪明宗目的在拍攝對上訴人不利之證據，不可
能拍攝對上訴人有利者，故無庸再檢驗其所拍照之全捲底片等語，尚難以原審未命洪
明宗提出其所拍照之底片加以檢驗，遽指摘為有應調查之證據未予調查之違法。又原
審是否勘驗現場，並不影響於判決本旨，原審就此縱未為無益之調查，亦難指摘為調
查未詳盡。再上訴人持瓦斯防身器噴灑洪明宗，致洪明宗受有結膜炎之傷害，有洪明
宗提出之診斷證明書可證，原判決綜合卷證資料，認定洪明宗所受之傷害與上訴人之
噴灑瓦斯防身器，有相當因果關係，並認上訴人之父、母洪碧年、洪陳聘及洪明宗所
述被害情節均屬實情，而採為判決基礎，乃原審採證認事職權之適法行使，亦難任意
指摘為採證違背證據法則。另上訴人係因踢翻凳子，與其父母、及其弟洪明宗等人發
生糾葛後，即先持該瓦斯防身器噴灑對方，其非因受攻擊而出於正當防衛或緊急避難
已明，原判決未為正當防衛或緊急避難之認定，亦無違法可言。至上訴人曾否為其父
、母、及弟弟清償債務，或購買房屋供養父母，均不影響於判決本旨，要難執為上訴
第三審之理由。上訴意旨並未依據卷內訴訟資料，具體指摘原判決究竟不適用何種法
則或如何適用不當，徒以自己之說詞，否認犯罪，核與法律規定得為第三審上訴理由
之違法情形不相適合，此部分上訴為違背法律上之程式，應予駁回。
二加暴行於直系血親尊親屬部分：
按刑事訴訟法第三百七十六條所列各罪之案件，經第二審判決者，不得上訴於第三審
法院，法有明文。本件上訴人甲○○加暴行於直系血親尊親屬部分，原審係依刑法第
二百八十一條論處罪刑，核屬刑事訴訟法第三百七十六條第一款之案件，依首開說明
，既經第二審判決，自不得上訴於第三審法院，上訴人竟復提起上訴，顯為法所不許
。
據上論結，應依刑事訴訟法第三百九十五條前段，判決如主文。
中      華      民      國    八十七    年      五      月      七      日
                              最高法院刑事第三庭
                                  審判長法官  蔡  詩  文
                                        法官  莊  登  照
                                        法官  洪  明  輝
                                        法官  蔡  清  遊
                                        法官  張  清  埤
      右正本證明與原本無異
                                              書  記  官
中      華      民      國    八十七    年      五      月     十三     日
